ACORDAO-COMPLETO-2527557

ACÓRDÃO 2901/2022 ATA 18/2022 - SEGUNDA CÂMARA

VISTOS, relatados e discutidos estes autos referentes à Tomada de Contas Especial instaurada pela Secretaria de Fomento e Incentivo à Cultura do Fundo Nacional de Cultura, sucedida pela Secretaria Especial da Cultura do Ministério do Turismo, em razão da ausência de prestação de contas dos recursos captados com base no Programa Nacional de Apoio à Cultura para aplicação no Projeto 13-1977. 
ACORDAM os Ministros do Tribunal de Contas da União, reunidos em sessão da 2ª Câmara, ante as razões expostas pelo Relator: 
9.1. julgar irregulares as contas da Sra. Fabiane Sanches Beneti, do Sr. Ruda Porto Filgueiras e da empresa Livre Assessoria de Comunicação e Informática Ltda, nos termos dos arts. 1º, inciso I, 16, inciso III, alíneas a e c, 19, caput, da Lei 8.443/1992, e condená-los solidariamente ao pagamento das quantias descritas a seguir, atualizadas monetariamente e acrescidas de juros de mora calculados a partir das respectivas datas até o dia da efetiva quitação, fixando-lhes o prazo de 15 (quinze) dias, a contar das notificações, para que comprovem, perante o Tribunal, o recolhimento do débito aos cofres do Fundo Nacional de Cultura, nos termos do art. 214, inciso III, alínea a, do Regimento Interno/TCU, na forma da legislação em vigor, abatendo-se, na oportunidade, o valor já ressarcido, nos termos do Enunciado 128 da Súmula de Jurisprudência do TCU: 
	Valor original (R$) 
	Data 
	Tipo da parcela

	153.624,80
	30/10/2013
	Débito

	76.812,40
	20/12/2013
	Débito

	115.218,60
	23/01/2014
	Débito

	28.197,95
	13/10/2015
	Débito

	10.208,25
	26/11/2015
	Débito

	77.770,48
	05/09/2018
	Crédito

9.2. aplicar à Empresa Livre Assessoria de Comunicação e Informática Ltda., à Sra. Fabiane Sanches Beneti e ao Sr. Ruda Porto Filgueiras, individualmente, a multa prevista no art. 57 da Lei 8.443/1992, no valor de R$ 53.000,00 (cinquenta e três mil reais) , fixando o prazo de 15 (quinze) dias, a contar das notificações, para que comprovem, perante o Tribunal (art. 214, inciso III, alínea a, do Regimento Interno/TCU) , o recolhimento das dívidas ao Tesouro Nacional, atualizadas monetariamente desde a data do presente Acórdão até a do efetivo recolhimento, caso pagas após o vencimento, na forma da legislação em vigor;
9.3. autorizar, caso requerido, nos termos do art. 26 da Lei 8.443/1992 c/c o art. 217 do Regimento Interno/TCU, o parcelamento das dívidas em até 36 (trinta e seis) parcelas mensais e sucessivas, sobre as quais incidirão os correspondentes acréscimos legais (débito: atualização monetária e juros de mora; multa: atualização monetária) , esclarecendo aos responsáveis que a falta de pagamento de qualquer parcela importará no vencimento antecipado do saldo devedor, sem prejuízo das demais medidas legais;
9.4. autorizar, desde logo, a cobrança judicial das dívidas, com fulcro no art. 28, inciso II, da Lei 8.443/1992, caso não atendidas as notificações; 
9.5. enviar cópia deste Acórdão:
9.5.1. à Secretaria Especial da Cultura do Ministério do Turismo, para ciência; e
9.5.2. à Procuradoria da República no Estado da Bahia, com fundamento no art. 16, § 3º, da Lei 8.443/1992, c/c o art. 209, § 7º, do Regimento Interno/TCU, para adoção das medidas cabíveis.

Tomada de Contas Especial instaurada pela Secretaria de Fomento e Incentivo à Cultura do Fundo Nacional de Cultura, sucedida pela Secretaria Especial da Cultura do Ministério do Turismo, em razão da ausência de prestação de contas dos recursos captados com apoio no Programa Nacional de Apoio à Cultura para aplicação no Projeto 3-1977.

Segunda Câmara

Secretaria de Fomento e Incentivo à Cultura do Fundo Nacional de Cultura, sucedida pela Secretaria Especial da Cultura do Ministério do Turismo.

3. Responsáveis: Empresa Livre Assessoria de Comunicação e Informática Ltda. (07.325.720/0001-76), Fabiane Sanches Beneti (XXX.134.548-XX) e Ruda Porto Filgueiras (XXX.643.738-XX).

13.1. Ministros presentes: Bruno Dantas (Presidente), Augusto Nardes e Antonio Anastasia.
13.2. Ministro-Substituto convocado: Marcos Bemquerer Costa (Relator).
13.3. Ministro-Substituto presente: André Luís de Carvalho.

MARCOS BEMQUERER

Adoto como Relatório a instrução elaborada no âmbito da Secretaria Controle Externo de Tomada de Contas Especial - SecexTCE (peça 88) , que contou com a anuência do escalão dirigente daquela unidade especializada (peças 89-90) e do Ministério Público junto ao TCU, representado pelo Subprocurador-Geral Paulo Soares Bugarin (peça 91) :
"INTRODUÇÃO
Cuidam os autos de tomada de contas especial instaurada pela [Secretaria de Fomento e Incentivo à Cultura do Fundo Nacional de Cultura], em desfavor de Empresa Livre Assessoria de Comunicação e Informática Ltda., Fabiane Sanches Beneti e Ruda Porto Filgueiras, em razão de omissão no dever de prestar contas dos recursos captados por força do projeto cultural Pronac 13-1977, cujo nome é 'E o silêncio nagô [calou em mim]'.
HISTÓRICO
Em 5/10/2018, com fundamento na IN/TCU 71/2012, alterada pela IN/TCU 76/2016 e DN/TCU 155/2016, o [Secretário de Fomento e Incentivo à Cultura] autorizou a instauração da tomada de contas especial (peça 27) . O processo foi registrado no sistema e-TCE com o número 757/2019.
A Portaria 296, de 12/6/2013, da [Secretaria de Fomento e Incentivo à Cultura] autorizou a captação do valor de apoio, totalizando R$ 394.862,00, no período de 13/6/2013 a 31/12/2013 (peça 10) , com prazo para execução dos recursos 30/10/2013 a 31/12/2015, recaindo o prazo para prestação de contas em 30/1/2016.
A empresa proponente captou recursos autorizados, no montante de R$ 384.062,00, conforme atestam os recibos (peças 11, 13 e 16) e os extratos bancários (peças 24 e 41) . Do total captado, a proponente restituiu ao Fundo Nacional de Cultura o valor de R$ 77.770,48, em 5/9/2018 (peça 26) .
O fundamento para a instauração da Tomada de Contas Especial, conforme consignado na matriz de responsabilização elaborada pelo tomador de contas, foi a 'omissão no dever de prestar contas dos valores transferidos no âmbito do projeto Pronac 131977, executado no período de 30/10/2013 a 31/12/2015'.
Os responsáveis arrolados na fase interna foram devidamente comunicados e, diante da ausência de justificativas suficientes para elidir a irregularidade e da não devolução dos recursos, instaurou-se a tomada de contas especial.
No relatório (peça 49) , o tomador de contas concluiu que o prejuízo importaria no valor original de R$ 306.291,52, imputando a responsabilidade à Empresa Livre Assessoria de Comunicação e Informática Ltda., [bem como a] Fabiane Sanches Beneti e Ruda Porto Filgueiras, na condição de dirigentes.
Em 30/7/2020, a Controladoria-Geral da União emitiu o relatório de auditoria (peça 51) , em concordância com o relatório do tomador de contas. O certificado de auditoria e o parecer do dirigente do órgão de controle interno concluíram pela irregularidade das presentes contas (peças 52 e 53) .
Em 13/8/2020, o ministro responsável pela área atestou haver tomado conhecimento das conclusões contidas no relatório e certificado de auditoria, bem como do parecer conclusivo do dirigente do órgão de controle interno, manifestando-se pela irregularidade das contas, e determinou o encaminhamento do processo ao Tribunal de Contas da União (peça 54) .
Na instrução inicial (peça 57) , analisando-se os documentos nos autos, concluiu-se pela necessidade de realização de citação e audiência para as seguintes irregularidades: 
Irregularidade 1: não comprovação da boa e regular aplicação dos recursos federais repassados à Empresa Livre Assessoria de Comunicação e Informática Ltda., em face da omissão no dever de prestar contas dos valores transferidos, no âmbito do projeto incentivado, no período de 30/10/2013 a 31/12/2015, cujo prazo encerrou-se em 30/1/2016.
-Evidências da irregularidade: documentos técnicos presentes nas peças 1, 2, 10, 13, 16, 23, 24, 25, 26, 27, 28, 34 e 41.
-Normas infringidas: arts. 37, caput, e 70, parágrafo único, da Constituição Federal; art. 93 do Decreto-lei 200/67; art. 66 do Decreto 93.872/1986; art. 29 da Lei 8.313/1991; arts. 10, inciso VI, 75, §1º, 78 e 90, parágrafo único, da Instrução Normativa MinC 1/2013.
-Débitos relacionados aos responsáveis Ruda Porto Filgueiras, Empresa Livre Assessoria de Comunicação e Informática Ltda. e Fabiane Sanches Beneti:
	Data de ocorrência
	Valor histórico (R$) 
	Identificador da parcela

	30/10/2013
	153.624,80
	D6

	20/12/2013
	76.812,40
	D2

	23/1/2014
	115.218,60
	D3

	13/10/2015
	28.197,95
	D4

	26/11/2015
	10.208,25
	D5

	5/9/2018
	77.770,48
	C1

-Cofre credor: Fundo Nacional de Cultura.
-Responsável: Empresa Livre Assessoria de Comunicação e Informática Ltda. 
-Conduta: nas parcelas D6, D2 a D5 - não demonstrar a boa e regular aplicação dos recursos federais recebidos e geridos por meio do instrumento em questão, no período de 30/10/2013 a 31/12/2015, em face da omissão na prestação de contas, cujo prazo encerrou-se em 30/1/2016.
-Nexo de causalidade: a conduta descrita impediu o estabelecimento do nexo causal entre as possíveis despesas efetuadas com os recursos recebidos, no âmbito do instrumento em questão, no período de 30/10/2013 a 31/12/2015, em face da omissão na prestação de contas, cujo prazo encerrou-se em 30/1/2016.
-Culpabilidade: não há excludentes de ilicitude, de culpabilidade e de punibilidade; é razoável supor que o administrador responsável pela pessoa jurídica tinha consciência da ilicitude de sua conduta; era exigível conduta diversa da praticada, qual seja, desincumbir-se do seu dever por meio da apresentação da prestação de contas no prazo e forma devidos. 
-Responsável: Fabiane Sanches Beneti.
-Conduta: nas parcelas D6, D2 a D5 - não demonstrar a boa e regular aplicação dos recursos federais recebidos e geridos por meio do instrumento em questão, no período de 30/10/2013 a 31/12/2015, em face da omissão na prestação de contas, cujo prazo encerrou-se em 30/1/2016.
-Nexo de causalidade: a conduta descrita impediu o estabelecimento do nexo causal entre as possíveis despesas efetuadas com os recursos recebidos, no âmbito do instrumento em questão, no período de 30/10/2013 a 31/12/2015, em face da omissão na prestação de contas, cujo prazo encerrou-se em 30/1/2016.
-Culpabilidade: não há excludentes de ilicitude, de culpabilidade e de punibilidade; é razoável supor que a responsável tinha consciência da ilicitude de sua conduta; era exigível conduta diversa da praticada, qual seja, desincumbir-se do seu dever por meio da apresentação da prestação de contas no prazo e forma devidos. 
-Responsável: Ruda Porto Filgueiras.
-Conduta: nas parcelas D6, D2 a D5 - não demonstrar a boa e regular aplicação dos recursos federais recebidos e geridos por meio do instrumento em questão, no período de 30/10/2013 a 31/12/2015, em face da omissão na prestação de contas, cujo prazo encerrou-se em 30/1/2016.
-Nexo de causalidade: a conduta descrita impediu o estabelecimento do nexo causal entre as possíveis despesas efetuadas com os recursos recebidos, no âmbito do instrumento em questão, no período de 30/10/2013 a 31/12/2015, em face da omissão na prestação de contas, cujo prazo encerrou-se em 30/1/2016.
-Culpabilidade: não há excludentes de ilicitude, de culpabilidade e de punibilidade; é razoável supor que o responsável tinha consciência da ilicitude de sua conduta; era exigível conduta diversa da praticada, qual seja, desincumbir-se do seu dever por meio da apresentação da prestação de contas no prazo e forma devidos. 
Encaminhamento: citação [para a irregularidade 1].
	Irregularidade 2: não cumprimento do prazo originalmente estipulado para prestação de contas do projeto incentivado, cujo prazo encerrou-se em 30/1/2016.
-Evidências da irregularidade: documentos técnicos presentes nas peças 23, 25, 27, 28 e 33.
-Normas infringidas: arts. 37, caput, e 70, parágrafo único, da Constituição Federal; art. 93 do Decreto-lei 200/67; art. 66 do Decreto 93.872/1986; art. 29 da Lei 8.313/1991; e arts. 10, inciso VI, 75, § 1º, 78 e 90, parágrafo único, da Instrução Normativa MinC 1/2013.
-Responsável: Fabiane Sanches Beneti.
-Conduta: descumprir o prazo originalmente estipulado para prestação de contas dos recursos federais recebidos à conta do instrumento em questão, o qual se encerrou em 30/1/2016.
-Nexo de causalidade: a conduta descrita impediu o estabelecimento do nexo causal entre as possíveis despesas efetuadas com os recursos recebidos, no âmbito do instrumento em questão, no período de 30/10/2013 a 31/12/2015.
-Culpabilidade: não há excludentes de ilicitude, de culpabilidade e de punibilidade; é razoável supor que a responsável tinha consciência da ilicitude de sua conduta; era exigível conduta diversa da praticada, qual seja, desincumbir-se do seu dever por meio da apresentação da prestação de contas no prazo e forma devidos. 
-Responsável: Ruda Porto Filgueiras.
-Conduta: descumprir o prazo originalmente estipulado para prestação de contas dos recursos federais recebidos à conta do instrumento em questão, o qual se encerrou em 30/1/2016.
-Nexo de causalidade: a conduta descrita impediu o estabelecimento do nexo causal entre as possíveis despesas efetuadas com os recursos recebidos, no âmbito do instrumento em questão, no período de 30/10/2013 a 31/12/2015.
-Culpabilidade: não há excludentes de ilicitude, de culpabilidade e de punibilidade; é razoável supor que o responsável tinha consciência da ilicitude de sua conduta; era exigível conduta diversa da praticada, qual seja, desincumbir-se do seu dever por meio da apresentação da prestação de contas no prazo e forma devidos. 
Encaminhamento: audiência [para a irregularidade 2].
Em cumprimento ao pronunciamento da unidade (peça 59) , foram efetuadas a citação e audiência dos responsáveis, nos moldes adiante:
 Empresa Livre Assessoria de Comunicação e Informática Ltda.:
	Comunicação: Ofício 61.814/2020 - Seproc (peça 65) .
Data da Expedição: 23/11/2020.
Data da Ciência: não houve (Desconhecido, peça 70) .
Observação: Ofício enviado para o endereço da responsável, conforme pesquisa na base de dados do sistema da Receita Federal, custodiada pelo TCU (peça 62) .
	
	Comunicação: Ofício 5.023/2021 - Seproc (peça 77) .
Data da Expedição: 5/3/2021.
Data da Ciência: 9/3/2021 (peça 79) .
Nome Recebedor: Levi Kouyanaje.
Observação: Ofício enviado para o endereço da sócia administradora da responsável, conforme pesquisa na base de dados do sistema da Receita Federal (peça 61) e AR recebido (peça 68) .
Fim do prazo para a defesa: 24/3/2021.
	
	Comunicação: Ofício 44.280/2021 - Seproc (peça 83) .
Data da Expedição: 12/8/2021.
Data da Ciência: 19/8/2021 (peça 84) .
Nome Recebedor: Erik Claudio Teixeira.
Observação: Ofício enviado para o endereço da responsável, conforme pesquisa na base de dados no sistema do TSE, custodiada pelo TCU (peça 82) .
Fim do prazo para a defesa: 3/9/2021.
	
	Comunicação: Edital 1.274/2021 - Seproc (peça 85) .
Data da Publicação: 4/10/2021 (peça 86) .
Fim do prazo para a defesa: 19/10/2021.
	
 Fabiane Sanches Beneti 
	Comunicação: Ofício 61.812/2020 - Seproc (peça 66) .
Data da Expedição: 23/11/2020.
Data da Ciência: 24/11/2020 (peça 68) .
Nome Recebedor: Fabiane Sanches Beneti.
Observação: Ofício enviado para o endereço da responsável, conforme pesquisa na base de dados do sistema da Receita Federal, custodiada pelo TCU (peça 60) .
Fim do prazo para a defesa: 9/12/2020.
	
 Ruda Porto Filgueiras:
	Comunicação: Ofício 61.813/2020 - Seproc (peça 67) .
Data da Expedição: 23/11/2020.
Data da Ciência: não houve (mudou-se, peça 69) .
Observação: Ofício enviado para o endereço do responsável, conforme pesquisa na base de dados do sistema do TSE, custodiada pelo TCU.
	
	Comunicação: Ofício 62.939/2020 - Seproc (peça 64) .
Data da Expedição: 20/11/2020.
Data da Ciência: não houve (peças 73 e 72) .
Observação: Ofício enviado para o endereço do responsável, conforme pesquisa na base de dados nos sistemas corporativos do TCU, custodiada pelo TCU (peça 63) .
	
	Comunicação: Ofício 6649/2021 - Seproc (peça 78) .
Data da Expedição: 11/3/2021.
Data da Ciência: 17/3/2021 (peça 80) .
Nome Recebedor: Fabiane Sanches Beneti. 
Observação: Ofício enviado para o endereço do responsável, conforme pesquisa na base de dados no sistema do Renach, custodiada pelo TCU (peça 75) .
Fim do prazo para a defesa: 1/4/2021.
	
Conforme Despacho de Conclusão das Comunicações Processuais (peça 87) , as providências inerentes às comunicações processuais foram concluídas. 
Transcorrido o prazo regimental, os responsáveis Empresa Livre Assessoria de Comunicação e Informática Ltda., Fabiane Sanches Beneti e Ruda Porto Filgueiras permaneceram silentes, devendo ser considerados revéis, nos termos do art. 12, § 3º, da Lei 8.443/1992.
A tomada de contas especial está, assim, devidamente constituída e em condição de ser instruída.
EXAME TÉCNICO
Da validade das notificações:
17.	Preliminarmente, cumpre tecer breves considerações sobre a forma como são realizadas as comunicações processuais no TCU. A esse respeito, destacam-se o art. 179 do Regimento Interno/TCU (Resolução 155/2002) e os arts. 3º e 4º, inciso III, § 1º, da Resolução TCU 170/2004, in verbis:
[Regimento Interno/TCU]
'Art. 179. A citação, a audiência ou a notificação, bem como a comunicação de diligência, farse-ão:
I - mediante ciência da parte, efetivada por servidor designado, por meio eletrônico, fac-símile, telegrama ou qualquer outra forma, desde que fique confirmada inequivocamente a entrega da comunicação ao destinatário;
II - mediante carta registrada, com aviso de recebimento que comprove a entrega no endereço do destinatário;
III - por edital publicado no Diário Oficial da União, quando o seu destinatário não for localizado
'
[Resolução TCU 170/2004]
'Art. 3º As comunicações serão dirigidas ao responsável, ou ao interessado, ou ao dirigente de órgão ou entidade, ou ao representante legal ou ao procurador constituído nos autos, com poderes expressos no mandato para esse fim, por meio de:
I - correio eletrônico, fac-símile ou telegrama;
II - servidor designado;
III - carta registrada, com aviso de recebimento;
IV - edital publicado no Diário Oficial da União, quando o seu destinatário não for localizado, nas hipóteses em que seja necessário o exercício de defesa.
Art. 4º. Consideram-se entregues as comunicações:
I - efetivadas conforme disposto nos incisos I e II do artigo anterior, mediante confirmação da ciência do destinatário;
II - realizadas na forma prevista no inciso III do artigo anterior, com o retorno do aviso de recebimento, entregue comprovadamente no endereço do destinatário;
III - na data de publicação do edital no Diário Oficial da União, quando realizadas na forma prevista no inciso IV do artigo anterior.
§ 1º O endereço do destinatário deverá ser previamente confirmado mediante consulta aos sistemas disponíveis ao Tribunal ou a outros meios de informação, a qual deverá ser juntada ao respectivo processo.'
18.	Bem se vê, portanto, que a validade da citação via postal não depende de que o aviso de recebimento seja assinado pelo próprio destinatário da comunicação, o que dispensa, no caso em tela, a entrega do AR em 'mãos próprias'. A exigência da norma é no sentido de o Tribunal verificar se a correspondência foi entregue no endereço correto, residindo aqui a necessidade de certeza inequívoca. 
19.	Não é outra a orientação da jurisprudência do TCU, conforme se verifica dos julgados a seguir transcritos:
'São válidas as comunicações processuais entregues, mediante carta registrada, no endereço correto do responsável, não havendo necessidade de que o recebimento seja feito por ele próprio.' (Acórdão 3648/2013-TCU-Segunda Câmara, Relator Ministro José Jorge) 
'É prescindível a entrega pessoal das comunicações pelo TCU, razão pela qual não há necessidade de que o aviso de recebimento seja assinado pelo próprio destinatário. Entregandose a correspondência no endereço correto do destinatário, presume-se o recebimento da citação.' (Acórdão 1019/2008-TCU-Plenário, Relator Ministro Benjamin Zymler) ;
'As comunicações do TCU, inclusive as citações, deverão ser realizadas mediante Aviso de Recebimento - AR, via Empresa Brasileira de Correios e Telégrafos, bastando para sua validade que se demonstre que a correspondência foi entregue no endereço correto.' (Acórdão 1526/2007-TCU-Plenário, Relator Ministro Aroldo Cedraz) .
20.	A validade do critério de comunicação processual do TCU foi referendada pelo Supremo Tribunal Federal, nos termos do julgamento do MS-AgR 25.816/DF, por meio do qual se afirmou a desnecessidade da ciência pessoal do interessado, entendendo-se suficiente a comprovação da entrega do 'AR' no endereço do destinatário:
'Ementa: Agravo Regimental. Mandado de Segurança. Desnecessidade de intimação pessoal das decisões do Tribunal de Contas da União. Art. 179 do Regimento Interno do TCU. Intimação do ato impugnado por carta registrada, iniciado o prazo do art. 18 da Lei nº 1.533/51 da data constante do aviso de recebimento. Decadência reconhecida. Agravo improvido.
O envio de carta registrada com aviso de recebimento está expressamente enumerado entre os meios de comunicação de que dispõe o Tribunal de Contas da União para proceder às suas intimações.
O inciso II do art. 179 do Regimento Interno do TCU é claro ao exigir apenas a comprovação da entrega no endereço do destinatário, bastando o aviso de recebimento simples.' 
Da revelia dos responsáveis Empresa Livre Assessoria de Comunicação e Informática Ltda., Fabiane Sanches Beneti e Ruda Porto Filgueiras
No caso vertente, a citação de cada um dos responsáveis é válida. A citação de Fabiane Sanches Beneti se deu em seu endereço constante da base de dados da Receita Federal e foi efetivamente recebida. Quanto à Sra. Ruda Porto Filgueiras, a citação no endereço constante da base de dados do Renach, efetivamente recebida, foi precedida de tentativas infrutíferas de citá-la em seu endereço constante da base de dados do TSE e em seu endereço na Alemanha, obtido na base de dados do Tribunal.
No tocante à Empresa Livre Assessoria de Comunicação e Informática Ltda., sua citação por edital foi precedida da tentativa infrutífera de citá-la no endereço constante da base de dados da Receita Federal. Apesar de as citações encaminhadas para os endereços de sua sócia administradora (bases da Receita Federal e TSE) terem sido recebidas, não resultou no comparecimento aos autos de seu representante legal. Dessa forma, a citação se deu por edital, nos termos do item 9.1 do Memorando Segecex 10/2018.
Importante destacar que, antes de promover a citação por edital, para assegurar a ampla defesa, buscaram-se outros meios possíveis para localizar e citar os responsáveis, nos limites da razoabilidade, fazendo juntar aos autos informação comprobatória dos diferentes meios experimentados que restaram frustrados, tal como se demonstrou no item anterior da presente instrução (Acórdão 4.851/20171ª Câmara, Relator Min. Augusto Sherman) .
Nos processos do TCU, a revelia não leva à presunção de que seriam verdadeiras todas as imputações levantadas contra os responsáveis, diferentemente do que ocorre no processo civil, em que a revelia do réu opera a presunção da verdade dos fatos narrados pelo autor (Acórdãos Plenários 1.009/2018, Relator Ministro Bruno Dantas; 2.369/2013 e 2449/2013, Relator Ministro Benjamin Zymler) . Dessa forma, a avaliação da responsabilidade do agente não pode prescindir da prova existente no processo ou para ele carreada. 
Ao não apresentar sua defesa, os responsáveis deixaram de produzir prova da regular aplicação dos recursos sob sua responsabilidade, em afronta às normas que impõem aos gestores públicos a obrigação legal de, sempre que demandados pelos órgãos de controle, apresentar os documentos que demonstrem a correta utilização das verbas públicas, a exemplo do contido no art. 93 do Decreto-lei 200/1967: 'Quem quer que utilize dinheiros públicos terá de justificar seu bom e regular emprego na conformidade das leis, regulamentos e normas emanadas das autoridades administrativas competentes.' 
Mesmo as alegações de defesa não sendo apresentadas, considerando o princípio da verdade real que rege esta Corte, procurou-se buscar, em manifestações dos responsáveis na fase interna desta Tomada de Contas Especial, se havia algum argumento que pudesse ser aproveitado a seu favor. 
No entanto, os responsáveis não se manifestaram na fase interna, não havendo, assim, nenhum argumento que possa vir a ser analisado e posteriormente servir para afastar as irregularidades apontadas.
Em se tratando de processo em que a parte interessada não se manifestou acerca das irregularidades imputadas, não há elementos para que se possa efetivamente aferir e reconhecer a ocorrência de boa-fé na conduta dos responsáveis, podendo este Tribunal, desde logo, proferir o julgamento de mérito pela irregularidade das contas, conforme os termos dos §§ 2º e 6º do art. 202 do Regimento Interno/TCU (Acórdãos da 1ª Câmara: 2.064/2011, Relator Ministro Ubiratan Aguiar; 6.182/2011, Relator Ministro-Substituto Weder de Oliveira; 4.072/2010, Relator Ministro Valmir Campelo; e 1.189/2009, Relator Ministro-Substituto Marcos Bemquerer; e Acórdão 731/2008-TCU-Plenário, Relator Ministro Aroldo Cedraz) .
Dessa forma, os responsáveis Empresa Livre Assessoria de Comunicação e Informática Ltda., Fabiane Sanches Beneti e Ruda Porto Filgueiras devem ser considerados revéis, nos termos do art. 12, § 3º, da Lei 8.443/1992, [ter as] contas julgadas irregulares e ser condenados ao pagamento do débito solidário apurado e à multa prevista no art. 57 da Lei 8.443/1992.
Prescrição da Pretensão Punitiva
Vale ressaltar que a pretensão punitiva do TCU, conforme Acórdão 1441/2016-TCU-Plenário, Relator Min. Benjamin Zymler, que uniformizou a jurisprudência acerca dessa questão, subordina-se ao prazo geral de prescrição indicado no art. 205 do Código Civil, que é de dez anos, contado da data de ocorrência da irregularidade sancionada, nos termos do art. 189 do Código Civil, sendo este prazo interrompido pelo ato que ordenar a citação, a audiência ou a oitiva dos responsáveis.
No caso em exame, não ocorreu a prescrição, uma vez que a irregularidade sancionada ocorreu em 31/1/2016, e o ato de ordenação da citação ocorreu em 10/11/2020.
Cumulatividade de multas 
Quanto à possibilidade de aplicação cumulativa das multas dos arts. 57 e 58, inciso I, da Lei 8.443/1992, ainda que seja adequada a realização de citação e audiência do responsável, por força do disposto no art. 209, § 4º, do Regimento Interno/TCU, o Tribunal reconhece que existe relação de subordinação entre as condutas de 'não comprovação da aplicação dos recursos' e de 'omissão na prestação de contas', sendo a primeira consequência da segunda, o que enseja, na verificação das duas irregularidades, a aplicação da multa do art. 57, com o afastamento da multa do art. 58, inciso I, em atenção ao princípio da absorção (Acórdão 9579/2015-TCU-Segunda Câmara, Relator Min. Vital do Rêgo; e 2.469/2019-1ª Câmara, Relator Ministro-Substituto Augusto Sherman) .
Conforme leciona Cezar Bitencourt (Tratado de Direito Penal: parte geral - 8ª Edição - São Paulo: Saraiva, 2003. Pg. 565) , na absorção, ' (...) a pena do delito mais grave absorve a pena do delito menos grave, que deve ser desprezada'. No caso concreto, a 'omissão no dever de prestar contas', embora seja uma irregularidade autônoma, funciona como fase ou meio para a consecução da 'não comprovação da aplicação dos recursos', havendo clara relação de interdependência entre essas condutas. Dessa forma, recaindo as duas ocorrências num mesmo gestor, deve prevalecer a pena do delito mais grave, qual seja, a multa do art. 57 da Lei 8.443/1992.
Cumpre observar, ainda, que a conduta dos responsáveis, consistente nas irregularidades 'não comprovação da boa e regular aplicação dos recursos federais repassados em face da omissão no dever de prestar contas' e 'não cumprimento do prazo para apresentação de prestação de contas pelo gestor dos recursos', configura violação não só às regras legais, mas também aos princípios basilares da administração pública, eis que, em última análise, ocorre o comprometimento da necessária satisfação à sociedade sobre o efetivo emprego dos recursos públicos postos à disposição da municipalidade, por força do instrumento de repasse em questão.
Nesses casos, em que fica evidente a falta de transparência e lisura, não há como afastar as suspeitas sempre presentes de que a totalidade dos recursos públicos federais, transferida ao município, tenha sido integralmente desviada, em prol de gestor ímprobo, ou de pessoas por ele determinadas, a revelar grave inobservância de dever de cuidado no trato com a coisa pública, isto é, ato praticado com culpa grave, pois, na espécie, a conduta do responsável se distancia daquela que seria esperada de um administrador público minimante diligente, num claro exemplo de erro grosseiro a que alude o art. 28 do Decreto-lei 4.657/1942 (Lei de Introdução às Normas do Direito Brasileiro) , incluído pela Lei 13.655/2018 (Acórdão 1689/2019-TCU-Plenário, Relator Min. Augusto Nardes; 2.924/2018-Plenário, Relator Min. José Mucio Monteiro; e 2.391/2018-Plenário, Relator Min. Benjamin Zymler) . 
 (...) 
PROPOSTA DE ENCAMINHAMENTO
Diante do exposto, submetemos os autos à consideração superior, propondo ao Tribunal:
considerar revéis os responsáveis Empresa Livre Assessoria de Comunicação e Informática Ltda., Fabiane Sanches Beneti e Ruda Porto Filgueiras, para todos os efeitos, dando-se prosseguimento ao processo, com fulcro no art. 12, § 3º, da Lei 8.443/1992; 
julgar irregulares, nos termos dos arts. 1º, inciso I, 16, inciso III, alíneas 'a' e 'c', da Lei 8.443/1992, c/c os arts. 19 e 23, inciso III, da mesma lei, as contas dos responsáveis Empresa Livre Assessoria de Comunicação e Informática Ltda., Fabiane Sanches Beneti e Ruda Porto Filgueiras, condenando-os solidariamente ao pagamento das importâncias a seguir especificadas, atualizadas monetariamente e acrescidas dos juros de mora, calculadas a partir das datas discriminadas até a data da efetiva quitação do débito, fixando-lhes o prazo de quinze dias, para que comprovem, perante o Tribunal, o recolhimento das referidas quantias aos cofres do Fundo Nacional de Cultura, nos termos do art. 23, inciso III, alínea 'a', da citada lei, c/c o art. 214, inciso III, alínea 'a', do Regimento Interno/TCU: 
	Data de ocorrência
	Valor histórico (R$) 
	Tipo da parcela

	30/10/2013
	153.624,80
	Débito

	20/12/2013
	76.812,40
	Débito

	23/1/2014
	115.218,60
	Débito

	13/10/2015
	28.197,95
	Débito

	26/11/2015
	10.208,25
	Débito

	5/9/2018
	77.770,48
	Crédito

	c) aplicar individualmente aos responsáveis Empresa Livre Assessoria de Comunicação e Informática Ltda., Fabiane Sanches Beneti e Ruda Porto Filgueiras a multa prevista no art. 57 da Lei 8.443/1992 c/c o art. 267 do Regimento Interno/TCU, fixando-lhes o prazo de quinze dias, a contar da notificação, para que comprovem, perante o Tribunal (art. 214, III, alínea 'a', do Regimento Interno/TCU) , o recolhimento da dívida aos cofres do Tesouro Nacional, atualizada monetariamente desde a data do acórdão que vier a ser proferido por este Tribunal até a data do efetivo recolhimento, se paga após o vencimento, na forma da legislação em vigor;
	d)  autorizar, desde logo, a cobrança judicial das dívidas, caso não atendidas as notificações, na forma do disposto no art. 28, inciso II, da Lei 8.443/1992;
	e) autorizar também, desde logo, se requerido, com fundamento no art. 26, da Lei 8.443, de 1992, c/c o art. 217, §§ 1º e 2º do Regimento Interno do TCU, o parcelamento da (s) dívida (s) em até 36 parcelas, incidindo, sobre cada parcela, corrigida monetariamente, os correspondentes acréscimos legais (...) ,
	f) esclarecer aos responsáveis Fabiane Sanches Beneti e Ruda Porto Filgueiras que, caso se demonstre, por via recursal, a correta aplicação dos recursos, mas não se justifique a omissão da prestação de contas, o débito poderá ser afastado, mas permanecerá a irregularidade das contas, dando-se ensejo à aplicação da multa prevista no art. 58, inciso I, da Lei 8.443/1992; 
	(...) ."
	É o Relatório.

não há.

Subprocurador-Geral Paulo Soares Bugarin.

TOMADA DE CONTAS ESPECIAL. PROGRAMA NACIONAL DE APOIO À CULTURA - PRONAC. OMISSÃO NO DEVER DE PRESTAR CONTAS. CITAÇÃO. REVELIA. CONTAS IRREGULARES. DÉBITO E MULTA. 1.	Com base no art. 16, inciso III, alíneas a e c, da Lei 8.443/1992, julgam-se irregulares as contas dos responsáveis quando comprovada a omissão no dever de prestá-las. 2. Nos termos do Enunciado 286 da Súmula de Jurisprudência do TCU, a pessoa jurídica de direito privado destinatária de recursos públicos responde solidariamente com seus administradores pelos danos causados ao erário.

TOMADA DE CONTAS ESPECIAL (TCE)

Secretaria de Controle Externo de Tomada de Contas Especial - SecexTCE.

Em exame a Tomada de Contas Especial instaurada pela Secretaria de Fomento e Incentivo à Cultura do Fundo Nacional de Cultura, sucedida pela Secretaria Especial da Cultura do Ministério do Turismo, em desfavor dos responsáveis empresa Livre Assessoria de Comunicação e Informática Ltda., Sra. Fabiane Sanches Beneti e Sr. Ruda Porto Filgueiras, em razão da ausência de prestação de contas dos recursos captados com base no Programa Nacional de Apoio à Cultura para aplicação no Projeto 13-1977, que tinha por objeto a exposição/instalação fotográfica denominada "E o silêncio nagô calou em mim", a ser exibida no Museu Nacional dos Correios em Brasília/DF, de 17/06 a 03/09/2013, e no Centro Cultural dos Correios em Salvador/BA, de 26/09 a 09/11/2013 (peça 1) . 
2.	 A captação de recursos e doações, originalmente autorizada para o período de 13/6/2013 a 31/12/2013 (peça 10) , foi prorrogada até 30/09/2015, prazo coincidente com o da execução do ajuste (peça 21) .
3.	Nesta Corte, foi realizada a citação da Empresa Livre Assessoria de Comunicação e Informática Ltda., proponente, em solidariedade com seus sócios, Sra. Fabiane Sanches Beneti e Sr. Ruda Porto Filgueiras, para que apresentassem alegações de defesa quanto à não comprovação da boa e regular aplicação dos recursos referentes ao Projeto 13-1977, em face da omissão no dever de prestar contas dos valores captados no período de 30/10/2013 a 27/11/2015, no montante original de R$ 384,062,00, cujo prazo encerrou-se em 30/1/2016, e/ou para que demonstrassem a restituição, ao Fundo Nacional de Cultura, das referidas quantias. 
4.	Foi também promovida a audiência da Sra. Fabiane Sanches Beneti e do Sr. Ruda Porto Filgueiras pelo não cumprimento do prazo estipulado para prestação de contas do projeto incentivado.
5.	Diante da revelia da empresa beneficiada e de seus gestores, a Secretaria de Controle Externo de Tomada de Contas Especial - SecexTCE manifestou-se pela irregularidade das contas dos mencionados responsáveis, com fundamento no disposto no 16, inciso III, alíneas a e c, da Lei 8.443/1992, bem como pela sua condenação ao pagamento do débito solidário e da multa prevista no art. 57 do referido diploma. 
6.	Acolho o encaminhamento acima descrito, pelos fundamentos expostos na instrução transcrita no Relatório precedente, que também contou com a anuência do Ministério Público junto ao TCU, representado pelo Subprocurador-Geral Paulo Soares Bugarin. 
7.		Como é cediço, é ônus do administrator de recursos públicos prestar contas e nelas comprovar a boa e regular aplicação dos recursos federais que lhe foram confiados, por imposição decorrente do ordenamento jurídico, a teor do bloco normativo composto pelas disposições dos arts. 70, parágrafo único, da Constituição Federal/1988, 93 do Decreto-lei 200/1967 e 66 do Decreto 93.872/1986. 
8.		Nesse mister, é indispensável que o gestor demonstre a execução física das metas previstas no plano de trabalho aprovado, a regularidade da movimentação dos recursos financeiros depositados na conta corrente exclusiva do ajuste, bem como o vínculo causal entre a realização das metas e a destinação dos recursos.
9.	No caso em tela, muito embora recursos tenham sido angariados, a Sra. Fabiane Sanches Beneti e o Sr. Ruda Porto Filgueiras, sócios da Empresa Livre Assessoria de Comunicação e Informática Ltda., não se desincumbiram da obrigação de prestar contas, impedindo a verificação do destino que lhes foi dado. Assim, sujeitam-se a ter suas contas julgadas irregulares, nos termos do art. 16, inciso III, alíneas a e c, da Lei 8.443/1992, e ao dever de restituir o dano ao erário, sobre o qual incide a multa prevista no art. 57 da Lei 8.443/1992.
10.	O presente caso amolda-se ao disposto na Súmula 286 de jurisprudência do TCU, segundo a qual "a pessoa jurídica de direito privado destinatária de transferências voluntárias de recursos federais feitas com vistas à consecução de uma finalidade pública responde solidariamente com seus administradores pelos danos causados ao erário na aplicação desses recursos."
11.	Ainda que não tenha havido transferência voluntária, a captação de recursos ocorreu a partir da renúncia de arrecadação tributária por parte da União, restando adequada a solução pertinente aos repasses voluntários de recursos federais.	
12.	Ademais, é cabível, diante da gravidade dos fatos narrados, aplicar aos responsáveis a penalidade pecuniária insculpida no art. 57 da Lei 8.443/1992, sancionamento para o qual não há óbices, nos termos do paradigmático Acórdão 1441/2016-TCU-Plenário (Relator Ministro Benjamin Zymler e Redator Ministro Walton Alencar Rodrigues) , haja vista que o prazo para apresentação da prestação de contas encerrou-se em 31/1/2016 e a citação dos responsáveis foi ordenada em 10/11/2020 (peça 61) .
	Ante o exposto, voto por que seja adotada a deliberação que ora submeto a este Colegiado.
T.C.U., Sala das Sessões, em 7 de junho de 2022.
MARCOS BEMQUERER COSTA
Relator